【裁判字號】    98,聲判,11
【裁判日期】    980316
【裁判案由】    聲請交付審判
【裁判全文】
臺灣臺中地方法院刑事裁定              98年度聲判字第11號
聲  請  人
即  告訴人  甲○○
代  理  人  劉嘉堯律師
被      告  乙○○
            丙○○
上列聲請人因告訴被告等詐欺案件，不服臺灣高等法院臺中分院
檢察署檢察長駁回再議之處分（98年度上聲議字第11號），聲請
交付審判，本院裁定如下：
    主  文
聲請駁回。
    理  由
甲、程序方面：
一、按告訴人不服上級法院檢察署檢察長或檢察總長認再議為無
    理由而駁回之處分者，得於接受處分書後10日內委任律師提
    出理由狀，向該管第一審法院聲請交付審判，刑事訴訟法第
    258條之1定有明文。
二、聲請人以被告乙○○、丙○○涉犯詐欺案件提出告訴，經臺
    灣臺中地方法院檢察署檢察官以97年度偵字第20189號為不
    起訴處分，聲請人不服，聲請再議，經臺灣高等法院臺中分
    院檢察署檢察長以98年度上聲議字第11號認再議之聲請無理
    由予以駁回，駁回再議處分書於98年1月24日寄存於台中縣
    警察局霧峰分局國光派出所，依刑事訴訟訴法第62條準用民
    事訴法第138條第2項之規定，寄存送達自寄存之日起經10日
    發生效力，聲請人在法定期間內於98年2月10日委任劉嘉堯
    律師提出理由狀，向本院聲請交付審判等情，有上開處分書
    、送達證書附於臺灣臺中地方法院檢察署前開案卷可稽，經
    本院調閱該卷查明無訛，復有刑事交付審判理由狀附於本院
    案卷可稽，合先敘明。
乙、實體方面：
一、臺灣臺中地方法院檢察署檢察官不起訴處分（97年度偵字第
    20189號）之理由略以：
  (一)告訴意旨略以：被告丙○○、乙○○為姐弟，並分別擔任黃
    灝有限公司（下稱黃灝公司）之名義、實際負責人。被告乙○○分別於民國94年6月15日、10月5日及95年1月24日，向
    聲請人甲○○佯稱：黃灝公司需週轉資金云云，並簽發95年
    6月15日、5月31日及4月30日到期，發票人為黃灝公司之支
    票3張予聲請人，聲請人則交付新臺幣（下同）共230萬元予
    被告乙○○。詎料，被告乙○○於上開票據到期前，請求聲
    請人暫緩提示，復於95年10月下旬，持共同發票人為被告丙○○及黃灝公司之面額230萬元之支票（系爭支票）向聲請
    人甲○○換回前開3張支票。嗣聲請人甲○○於96年6月30日
    ，前往提示系爭支票，竟未獲兌現，經查詢後發現系爭支票
    早於93年間，業經金融機構列為拒絕往來之帳戶。因認被告
    丙○○、乙○○共同涉犯詐欺罪嫌。
  (二)按犯罪事實應依證據認定之，無證據不得認定犯罪事實。刑
    事訴訟法第154條第2項定有明文。又認定不利於被告之事實
    ，須依積極證據，苟積極證據不足為不利於被告事實之認定
    時，即應為有利於被告之認定。最高法院30年上字第816號
    判例可資參照。訊據被告乙○○、丙○○均堅決否認有何詐
    欺犯行，被告乙○○辯稱：伊跟甲○○借錢，至95年9月間
    還有付利息，後來付不出錢，系爭支票係93年間就給甲○○
    等語。被告丙○○辯稱：伊不認識甲○○，黃灝公司係乙○○借伊名義設立，伊不清楚跟甲○○借錢之事等語。經查：
    質之告訴人認被告丙○○、乙○○共同涉犯詐欺罪嫌，乃係
    主張被告丙○○為系爭支票之共同發票人，且系爭支票到期
    未獲付款等事實。惟查：黃灝公司於91年間成立，有公司基
    本資料1份在卷可參。又查，告訴人自承：交易過程沒有見
    過丙○○，是乙○○出面等語。則被告丙○○縱擔任黃灝公
    司之名義負責人，尚難僅因被告2人間具有姐弟關係，遽認
    被告丙○○已參與或對告訴人施以何種詐術。再者，被告乙○○於94、95年間，共向告訴人借款230萬元，雖被告曾請
    求告訴人暫緩提示3張票據，復交付為金融機構拒絕往來之
    系爭支票予告訴人。惟，告訴人稱被告乙○○於95年9月前
    ，還有繳還利息，後來沒有繳等語，而被告乙○○亦提出其
    分別於95年6月30日、7月31日、8月31日之支票，有支票3張
    在卷可參。足徵告訴人出借230萬元，係為便利被告乙○○
    週轉及收取利息。被告乙○○於95年9月後，雖無法繼續支
    付利息，亦難認其於借款時已向告訴人施予何種詐術。此外
    ，復查無其他積極證據足認被告2人有何詐欺犯行，應認渠
    等詐欺取財之罪嫌，尚屬不足。
二、臺灣高等法院臺中分院檢察署檢察長駁回再議處分書（98年
    度上聲議字第11號）之理由略以：
  (一)聲請再議意旨略以：被告乙○○雖於95年9月之前仍有繳交
    利息，然係以此為取得聲請人之信任，俟聲請人心防已失，
    遂利用聲請人之信任，於前開三張票據屆期前，暫緩提示，
    查黃灝公司設於萬泰銀行商業銀行台中分行，帳號00000000
    0 號已於93年8月20日即經銀行列為拒絕往來戶，被告等人
    竟隱瞞上情，簽發該銀行為付款人，到期日為96年6月30日
    、金額230萬元之公司支票，交付聲請人收執，顯然無清償
    誠意。又被告與聲請人縱使有收取利息，然是否繼續借款，
    應審酌自己清償能力，非謂前有借款，有償還利息之記錄，
    即可謂往後不論借款若干，均無成立詐欺之餘地。又被告丙○○既為黃灝公司之負責人，對於以公司名義開立之票據，
    應有一定之認識與參與，豈可謂聲請人於交易過程中係與被
    告乙○○接觸，並未見過被告丙○○，即謂被告丙○○無可
    能對聲請人施用詐術。認原處分有所違誤，聲請再議，請求
    發回續查。
  (二)經查：（一）聲請人執詞被告於95年9月間以經萬泰銀行商
    業銀行93年8月20日即列為拒絕往來戶之上揭支票換回先前
    所持有之三張支票，認被告涉有詐欺罪嫌。然查嗣後不到一
    個月內（即95年10月間），被告在所有銀行（新光銀行大里
    分行、寶華銀行民權分行）之支票均遭退票，有原署查詢法
    務部票據信用資訊表附卷足稽（見偵查卷第22至26頁），故
    不論被告有無向聲請人換票，聲請人縱使仍執有未換回之前
    3 張支票，結果仍不能兌現，此僅屬債權憑証之更換，與被
    告是否涉有詐欺行為無涉。（二）按刑法上詐欺罪之構成要
    件，在於被告主觀上有無意圖為自己不法之所有，客觀上有
    無施用詐術使人陷於錯誤之情事。查聲請人明知被告經營公
    司，公司信用如足以向銀行週轉，利息一定比向聲請人支付
    之利息低，如果不是被告向銀行借不到錢，豈有捨銀行之低
    利不借，而支付高於銀行利息向聲請人借款之理？況公司經
    營本來就有風險，故聲請人亦應知收取高額利息就在平衡出
    借款項有可能無法償還之風險，客觀上被告並無施用詐術使
    人陷於錯誤之情事。況被告亦已支付將近1、2年之利息，難
    認被告有何意圖為自己不法之所有之犯意。本件純屬民事糾
    葛，與刑法上詐欺罪無涉，原檢察官認被告之行為並未構成
    犯罪而為不起訴處分，核無違誤，聲請再議猶執陳詞指摘不
    起訴處分不當，委無可採。
三、聲請交付審判意旨略以（詳見刑事聲請交付審判狀及歷次理
    由狀）：
(一)、按刑法上詐欺罪之成立，只要以加害者有不法而取得財產之
    意思，實施詐欺行為，被害者因此行為，致表意有所錯誤，
    而其結果為財產上之處分，受其損害，即為已足，且詐欺罪
    中所為之詐術，並不以欺罔為限，即利用人之錯誤而使其為
    財物之交付，亦不得謂非詐欺。再者，行為人於犯罪行為完
    成後，縱事後有為民事清償行為，要與其犯罪行為之成立，
    亦無影響。查被告乙○○於95年9月前雖仍有繳還利息，然
    非謂其並非欲藉此取得告訴人之信任，俟後等告訴人心防已
    失，遂利用告訴人對渠等之信任，於前開3張票據屆期前，
    要求告訴人將該3張支票暫緩提示，並於95年10月下旬另行
    開立萬泰商業銀行台中分行為付款人，發票日期為96年6月
    30日，票據號碼AD0000000，票面金額為230萬元之公司票，
    換回先前所開立之同額3張支票，然黃灝有限公司其設於萬
    泰銀行帳號000000000之甲種活期存款之支票，早於93年8月
    20日即經銀行列為拒絕往來戶，被告等人竟猶隱瞞上開事實
    ，仍然簽發到期日根本不可能兌現之上揭支票交付告訴人收
    執，嗣後該公司票跳票，告訴人屢經催款下，被告等人仍至
    今避不見面，毫無清償誠意，可見渠等於借款之初即有獲取
    不法利益之意圖。又聲請人收執被告等人交付之支票作為擔
    保，尚收取相當之利息以為其所承受風險之補償，此係合乎
    一般社會上之金錢借貸習慣，貸與人於金錢借貸時收受借貸
    人之支票，並收取一定之利息，以擔保並補償金錢借貸之行
    為，並無任何違背社會交易習慣可言，怎可遽以被告已支付
    將近1、2年之利息，即認被告無意圖為自己不法之所有之犯
    意。且查被告雖有支付1、2年利息之事實（94年6月15日、9
    4年10月5日、95年1月24日陸續向告訴人借貸金額分別為新
    台幣100萬、100萬、30萬等款項），然明知黃灝有限公司已
    無給付能力（93年8月20日即列為拒絕往來戶），其債務之
    缺口應已甚龐大，卻仍隱瞞上情，使聲請人陷於錯誤而為款
    項之借貸，終致款項無法獲得償還，可見被告等人於借貸之
    初，難謂無詐欺之不法犯意。況且被告等人與告訴人間縱有
    收取利息，然是否繼續借款，應審酌自己清償能力為之，非
    謂前有借款，還利息款之紀錄，即可謂往後不論借款若干，
    均無成立詐欺之餘地，如已無足夠償債能力，猶執意向人借
    款，自難謂無不法所有之詐騙意圖等語。
(二)、再查被告丙○○乃係黃灝公司之負責人，絕非無識之人，其
    對於公司之營運、票款之往來情形及其在公司法上應負擔如
    何之法律上責任，自難諉為不知，焉能推辭其本身只是公司
    登記之名義負責人，實際上公司上下大小事皆由其弟（被告
    乙○○）所負責，即可免除其身為公司負責人所應負之責任
    ？且被告等人乃係姐弟關係，彼此間熟識之程度，當較一般
    人為甚，故被告丙○○身為該公司之負責人，對於以公司名
    義所開立之票據應有一定之認識與參與，且對此衍生之民、
    刑事責任，當有事先之認知與風險承擔之意願，況被告丙○○是否果僅係該公司登記上之名義負責人而已並未實際參與
    該公司之決策與經營乙節，亦未見原公訴人就此詳加調查，
    即逕採信被告等人片面之詞，自難令人心服；尤有甚者，原
    公訴人豈可僅因告訴人承認交易過程中沒見過被告丙○○本
    人，便逕以否定其不具與被告乙○○共同為自己不法所有，
    對告訴人施以詐術，來騙取告訴人金錢之可能性，顯見原公
    訴人之認定，殊嫌率斷等語。
四、經查：
(一)、按告訴人不服上級法院檢察署檢察長或檢察總長認再議為無
    理由而駁回之處分者，得於接受處分書後10日內委任律師提
    出理由狀，向該管第一審法院聲請交付審判；法院認交付審
    判之聲請不合法或無理由者，應駁回之；法院為前項裁定前
    ，得為必要之調查，刑事訴訟法第258條之1、第258條之3第
    2項前段、第3項，分別定有明文。刑事訴訟法於91年2月8日
    經修正公布，新增前述第258條之1，此乃對於「檢察官不起
    訴或緩起訴裁量權」制衡之一種外部監督機制，此時，法院
    僅在就檢察官所為之不起訴或緩起訴之處分是否正確加以審
    查，以防止檢察機關濫權，依此立法精神，法院就聲請交付
    審判案件之審查，所謂「得為必要之調查」，其調查證據之
    範圍，亦應以偵查中曾顯現之證據為限，不可就告訴人新提
    出之證據再為調查，亦不可蒐集偵查卷以外之證據。又依新
    修正刑事訴訟法第260條對於不起訴處分已確定或緩起訴處
    分期滿未經撤銷者得再行起訴之規定，其立法理由說明，本
    條所謂不起訴處分已確定者，係包括「聲請法院交付審判復
    又經駁回者」之情形在內，則法院就聲請交付審判案件之審
    查，所謂「得為必要之調查」，其調查證據範圍，自更應以
    偵查中曾顯現之證據為限，不得就告訴人新提出之證據再為
    調查，亦不可蒐集偵查卷以外之證據，否則將與刑事訴訟法
    第260條之再行起訴之規定，混淆不清，故法院裁定交付審
    判之前提，必須偵查卷內所存證據已符合刑事訴訟法第251
    條第1項規定「足認被告有犯罪嫌疑」檢察官應提起公訴之
    情形，亦即該案件已經跨越起訴門檻，否則，縱或法院對於
    檢察官所認定之基礎事實有不同判斷，但如該案件仍須另行
    蒐證、偵查，始能判斷應否交付審判者，因交付審判審查制
    度並無如同再議救濟制度得發回原檢察官繼續偵查之設計，
    法院仍應依同法第258條之3第2項前段規定，以聲請為無理
    由裁定駁回。復按犯罪事實應依證據認定之，無證據不得認
    定犯罪事實，刑事訴訟法第154條第2項定有明文。又告訴人
    之告訴，係以使他人受刑事訴追為目的，是其陳訴是否與事
    實相符，仍應調查其他證據以資審認，最高法院52年台上字
    第1300號判例可資參照。另認定犯罪事實應依證據，為刑事
    訴訟法所明定，故被告否認犯罪事實所持之辯解，縱屬不能
    成立，仍非有積極證據足以證明其犯罪行為，不能遽為有罪
    之認定，最高法院30年上字第1831號判例亦著有判例。
(二)、本件聲請人雖以上揭理由聲請交付審判，然上開不起訴處分
    及駁回再議理由暨事證，業經本院調閱前開卷證核閱屬實，
    上開案件事證均已詳為勾稽，已如前述，其認事用法，並無
    違誤。再者：1.按共同被告成立，須行為人共同協力為犯罪
    行為之施行，具有犯意聯絡或行為分擔為必要，查被告丙○○供稱其僅是黃灝公司之登記名義人，實際負責人為被告乙○○，其對於本件借款毫不知情等語，核與共同被告乙○○
    證述被告丙○○僅是登記名義人，並不負責黃灝公司業務經
    營等語相符，亦與告訴人自陳本件向其借款之人為被告乙○○，其於交易過程中均未見過被告丙○○等語相符（見偵他
    字卷第71頁）。再觀以卷附之借款擔保支票所載，其上發票
    人乃簽立黃灝公司之印章（俗稱大章）及法定代表人丙○○
    之印章（小章），是發票人應僅係黃灝公司，被告丙○○個
    人並非共同發票人，此外，卷內亦無其他積極證據得以證明
    被告丙○○就本件借款與被告乙○○間存有犯意聯絡或行為
    分擔存在，殊不能僅因告訴人指稱被告丙○○為黃灝公司之
    登記負責人，且為借款擔保之支票上蓋有被告丙○○為黃灝
    公司法定代表人之印章，即遽以推論被告丙○○與被告乙○○間屬共犯關係。2.又告訴人雖以被告等於95年10月下旬另
    行開立萬泰商業銀行台中分行為付款人，發票日期為96年6
    月30日，票據號碼AD0000000，票面金額為230萬元之公司票
    ，換回先前所開立之同額3張支票，然黃灝公司設於萬泰銀
    行帳號000000000之甲種活期存款之支票，早於93年8月20日
    即經銀行列為拒絕往來戶，因此據以推論被告等於借款之初
    即有獲取不法利益之意圖等語。然按因清償債務而對於債權
    人負擔新債務者，除當事人另有意思表示外，若新債務不履
    行時，其舊債務仍不消滅（新債清償），民法第320條定有
    明文，是被告等於借款之初有無詐欺之意圖，仍應以借款時
    之情狀決之，不以嗣後有無清償或開立其他票據以更換債權
    憑證而有異（詳見下述）。3.本件告訴人指訴被告等自94年
    6月15日、94年10月5日、95年4月30日陸續向告訴人借貸金
    額100萬元、100萬元、30萬元等款項，同時開立同額之支票
    為擔保，事後未獲付款，因而告訴被告二人涉及詐欺等語（
    詳見告訴狀）。然本件是被告乙○○以其所經營之黃灝公司
    開立支票向告訴人或其丈夫林明照借款（被告乙○○認為其
    係向告訴人之丈夫林明照借款），而黃灝公司是告訴人經營
    塑膠材料公司之上包廠商，為告訴人所自陳（見偵他字第28
    頁），是告訴人對於其上包廠商黃灝公司之財務狀況，衡情
    應有一定之了解。又乙○○與告訴人或其丈夫林明照間之借
    款，非只上開三筆，且係始自94年間開始，期間陸陸續續借
    款，亦陸陸續續有還款，被告乙○○並有按期支付一定金額
    之利息直至95年9月（支付利息達近2年），此為告訴人所自
    陳（見偵他卷第71頁），核與被告乙○○所述相符，且有告
    訴人提出其所有之合作金庫銀行之代收票據明細表（見偵他
    卷第7頁以下）及告訴人丈夫林明照發函予被告2人之存證信
    函各一份（見偵他卷第33頁）在卷可按，堪信屬實。是依告
    訴人與被告等間之歷次財務借貸往來關係可以得知，告訴人
    對於其上包廠商即被告乙○○所經營之黃灝公司財務狀況既
    有一定之了解，且陸續出借款項，被告乙○○亦有陸續償還
    款項，期間並有支付近2年之利息直至95年9月，則若被告等
    確有詐欺之意圖，又何須於借款後陸續償還款項，且於告訴
    人指訴被告等最後一筆95年1月24日之借款後，仍持續支付
    利息達約8個月之久，綜合上開情狀，實難認被告等於借款
    之初，確係基於詐欺之犯意為之，自難逕以詐欺罪相繩，
    本件有合理之懷疑存在，認應屬單純之民事糾葛，自宜循民
    事訴訟程序解決。
五、綜上所述，被告等因不起訴處分在案，且原處分書並詳述其
    理由，本院復細審全案卷證後，亦認原檢察官認被告等之罪
    嫌不足而予處分不起訴，核無不合；且無不利被告等之事證
    未經檢察機關詳為調查或斟酌，或不起訴處分書所載理由違
    背經驗法則、論理法則或其他證據法則等得據以交付審判之
    事由存在。聲請人其聲請交付審判，為無理由，應予駁回。
據上論斷，依刑事訴訟法第258條之3第2項前段，裁定如主文。
中    華    民    國    98    年    3     月    16    日
                  刑事第十七庭  審判長法  官   高文崇
                                      法  官   林世民
                                      法  官   洪堯讚
上正本證明與原本無異。
不得抗告。
                                      書記官   沈慧玲
中    華    民    國    98    年    3     月    16    日


司法院資訊處製作；財團法人民間司法改革基金會備份。
